【裁判字號】    95,上訴,2602
【裁判日期】    951227
【裁判案由】    偽造文書等
【裁判全文】
臺灣高等法院臺中分院刑事判決        95年度上訴字第2602號
上  訴  人  臺灣彰化地方法院檢察署檢察官
上  訴  人
即  被  告  丁○○
                      弄6號
選任辯護人  吳天富  律師
上列上訴人因被告偽造文書等案件，不服臺灣彰化地方法院94年
度訴字第1679號中華民國95年9月5日第一審判決（起訴案號：臺
灣彰化地方法院檢察署94年度偵字第3370號），提起上訴，本院
判決如下：
    主  文
原判決撤銷。
丁○○行使從事業務之人，明知為不實之事項，而登載於其業務
上作成之文書，足以生損害於公眾及他人，處有期徒刑月，如
易科罰金，以新台幣玖佰元折算壹日。
    事  實
一、丁○○（前曾有偽造文書、竊盜等前科，於本案均不構成累
    犯）係設於彰化縣和美鎮○○里○○路○段五七七號「日光
    物流行（原名為永通物流行，後於民國九十二年三、四月間
    ，依法申報營利事業所得稅前始更名為日光物流行）」之負
    責人，亦為從事業務之人，其明知乙○○於九十一年三月至
    十二月（共計為十個月），並未任職於其所經營「永通物流
    行」，且並未支付薪資或報酬予乙○○，竟基於行使從事業
    務之人，明知為不實之事項，而登載於其業務上作成之文書
    之犯意，利用不知情之某不詳姓名之已成年會計小姐，將乙○○於九十一年三月至十二月間在「永通物流行」工作及支
    領薪資共計為新臺幣（下同）十萬元（每月登載為一萬元）
    之不實事項，虛偽登載於九十一年度「永通物流行」員工支
    領名冊內（僅記載每月支領一萬元，其上未蓋印章及簽名）
    ，俟「葉桂芳事務所」不知情之記帳人員丙○○於九十二年
    度辦理營利事業所得稅結算申報截止日前之某日前來收取「
    日光物流行」申報營利事業所得稅相關資料之際，併同交付
    予丙○○有關「永通物流行」於九十一年三月至十二月支付
    乙○○十萬元之相關薪資資料後（含上開員工支領名冊），
    即利用不知情之「葉桂芳事務所」記帳人員丙○○，將前開
    不實之事項登載於業務上作成之文書即乙○○之九十一年度
    「各類所得扣繳暨免扣繳憑單【因係採媒體申報方式，故一
    共有三聯即證明聯、收執聯（此二聯由日光物流行留存）及
    存根聯（由葉桂芳事務所留存）】」上，並於九十二年五月
    二十九日由不知情之「葉桂芳事務所」記帳人員丙○○以書
    面審查之方式，持交「日光物流行」之九十一年度營利事業
    所得稅結算網路申報總表（內含有資產負債表及申報書等資
    料）向財政部臺灣省中區國稅局彰化縣分局提出申報，而據
    以行使主張（供為國稅局轉送至財稅資料中心，用以對所得
    稅納稅義務人乙○○核定課稅所得額之細項資料使用），致
    使乙○○因而增加該年度之綜合所得稅金額，足生損害於乙○○及稅捐稽徵機關對於課稅管理之正確性及公平性。嗣因
    乙○○接獲財政部臺灣省中區國稅局綜合所得稅核定通知書
    九十一年度未申報核定通知時，始查悉上情。
二、案經乙○○訴由臺灣彰化地方法院檢察署檢察官偵查起訴。
    理  由
一、訊據被告丁○○矢口否認前揭犯行，辯稱：告訴人於九十一
    年年間確實受伊僱用，支領薪資云云。
二、本院查：
  (一)本件告訴人乙○○以：被告丁○○及賴泓毓明知告訴人乙○○從未任職於同案被告賴泓毓（台灣彰化地方法院檢察署九
    十四年六月二十日，以九十四年度偵字第三三七０號不起訴
    處分確定）所負責經營之蓮嘉運輸企業有限公司（址設花蓮
    縣花蓮市○○路453巷16號，下稱蓮嘉公司），該2人竟共同
    基於逃漏營利事業所得稅捐之犯意聯絡，將告訴人於91年度
    在蓮嘉公司工作及支領薪資46萬元之不實事項，登載於告訴
    人91年度「各類所得扣繳暨免扣繳憑單」上，致使告訴人91
    年度上開扣繳憑單金額達46萬元，並持以向稅捐機關申報，
    而據以行使主張，使蓮嘉公司之營業成本增加，營利所得減
    少，而逃漏該年度之營利事業所得稅等情，提出告訴。嗣台
    灣彰化地方法院檢察署九十四年六月二十日，以九十四年度
    偵字第三三七０號聲請簡易判決處刑書以：被告丁○○所辯
    ：「伊原本在日通汽車貨運股份有限公司（下稱日通公司）
    彰化區營業所擔任所長工作，90年間日通公司經營不善停止
    營業後，則改為蓮嘉公司承受，伊係與蓮嘉公司是合作，由
    伊接手蓮嘉公司彰化區的經營權，員工的薪水是給蓮嘉公司
    報，伊與蓮嘉公司是三比七拆帳，至告訴人一直到92年間都
    是跟伊工作，伊有積欠告訴人部分薪水，但伊乃一時週轉不
    靈才跳票，並未虛報告訴人薪資」等語與告訴人之指訴：「
    伊一開始是在日通公司上班，但在90年11月後就開始領丁○○的薪水，至丁○○的公司名稱很多，伊不很清楚伊是在哪
    一家公司工作，但伊知道並非在日光物流行上班；伊剛開始
    內勤工作月薪是3萬元，擔任外勤後月薪5萬元，之後有調降
    為4萬500 0元，但丁○○每次都積欠薪資，一個月都拿1萬
    元、2萬元或5000元不等薪資給伊而已，事後雖有開票給伊
    ，但是有部分跳票」等語及證人賴泓毓證述：「日通公司90
    年間停止營業後，就由蓮嘉公司接手，蓮嘉公司彰化營業站
    是丁○○在負責經營，由丁○○將該地區盈收情形與蓮嘉公
    司對帳拆帳，員工薪資支出則是丁○○提供給伊的，所以伊
    不清楚員工實際有無在該處工作」等語相符，並有蓮嘉公司
    91 年度彰化營業站薪資清冊及該公司彰化營業站應收帳款
    、應付代辦費對帳明細表等資料在卷可佐等情節相符，為不
    起訴處分確定，有該處刑書附原審卷可考，據此，告訴人乙○○於上開期間未任職於被告所經營之永通物流行甚明。
  (二)被告丁○○於原審審理時，就上開事實坦承不諱，核與證人
    即被害人乙○○、證人即記帳人員丙○○二人分別於原審及
    本院審理時到庭結證之情節相符，並有財政部臺灣省中區國
    稅局綜合所得稅核定通知書九十一年度未申報核定影本一紙
    、乙○○「日光物流行」九十一年度各類所得扣繳暨免扣繳
    憑單影本資料一份、財政部臺灣省中區國稅局彰化縣分局九
    十四年六月二日中區國稅彰縣一字第０九四００一八九五０
    號函一紙、財政部臺灣省中區國稅局彰化縣分局九十四年十
    月二十四日中區國稅彰縣一字第０九四００三八六一七號函
    一紙及九十一年度「永通」員工支領名冊一紙等附卷可稽，
    足認被告於原審之自白，核與事實相符，應堪採信。
  (三)被告係「日光物流行」之負責人，有「日光物流行」之統一
    發票章可證，此章係蓋用在「日光物流行」之九十一年度營
    利事業所得稅結算網路申報總表上在卷可稽，為從事業務之
    人，在業務上負有填報、製作「各類所得扣繳暨免扣繳憑單
    」之義務，其明知乙○○於九十一年三月至十二月，並未任
    職於其所經營「永通物流行」，且並未支付薪資或任何報酬
    予乙○○，竟虛偽記載乙○○於九十一年三月至十二月間在
    「永通物流行」工作及支領薪資共計為十萬元，後並將乙○○所得資料向財政部臺灣省中區國稅局彰化縣分局提出申報
    ，而據以行使主張，致使乙○○因而增加該年度之綜合所得
    稅額，自足生損害於乙○○及稅捐機關對於課稅管理之正確
    性及公平性。
  (四)證人甲○○、戊○○、己○○於本院審理時證稱：彼等確實
    任職於永通公司，且領有報酬，前揭員工支領名冊亦係彼等
    所填載，證人乙○○亦係任職於公司云云。然查：被告於九
    十四年五月十三日檢察官偵訊時供稱：當初係因為其所經營
    之日通公司之發票不夠用，才會申請日光物流行等語，參酌
    偵查卷附支票及退票理由單，被告亦係永通木材行之負責人
    及上開告訴人之指訴，被告丁○○的公司名稱很多，伊不很
    清楚伊是在哪一家公司工作，但伊知道並非在日光物流行上
    班等情，足見被告以多家公司名稱，就發票之取得及報稅事
    宜，彈性運用，依據前開說明，證人甲○○、戊○○、己○○雖與告訴人一起上班，然告訴人之薪資所得既已申報為蓮
    嘉公司之薪資費用，其不可能同時日光物流行之員工甚明，
    上開證詞不足為被告有利認定。
    綜合上述，被告所辯，應係卸責之詞，不足採信，本件事證
    明確，犯行堪以認定。
三、查刑法業以中華民國九十四年二月二日總統令修正公布，並
    自九十五年七月一日施行。被告行為後，其應適用之相關法
    律已有變更，茲就與本案適用有關之條文，比較說明如下：
  (一)法定刑中罰金刑部分：
    刑法第三十三條第五款業經修正公布，修正後刑法第三十三
    條第五款規定「罰金：新臺幣一千元以上，以百元計算之」
    ，與修正前刑法第三十三條第五款規定「罰金：（銀元）一
    元以上」不同。比較新舊法結果，以修正前即行為時法較有
    利於被告，故依刑法第二條第一項前段規定，本案關於刑法
    第二百十五條之法定刑罰金部分，自應適用行為時之法律即
    修正前刑法第三十三條第五款規定決定其罰金部分之法定刑
    。
  (二)法定刑中罰金刑提高標準部分：
    被告行為後，刑法施行法第一條之一於九十五年六月十四日
    經以華總一義字第09500085181 號令修正公布增訂。修正增
    訂之刑法施行法第一條之一規定「中華民國九十四年一月七
    日刑法修正施行後（按指九十五年七月一日），刑法分則編
    所定罰金之貨幣單位為新台幣。九十四年一月七日刑法修正
    時，刑法分則編未修正之條文定有罰金刑者，自九十四年一
    月七日刑法修正施行後，就其所定數額提高為三十倍。但七
    十二年六月二十六日到九十四年一月七日新增或修正之條文
    ，就其所定數額提高為三倍」。而本件被告所犯上開規定有
    罰金刑，且為刑法分則編未修正之條文而定有罰金刑者；於
    刑法施行法第一條之一修正增訂前，其貨幣單位為銀元，罰
    金刑之提高標準應適用罰金罰鍰提高標準條例第一條之規定
    「依法律應處罰金、罰鍰者，就其原定數額得提高為二倍至
    十倍。」而再依現行法規所定貨幣單位折算新臺幣條例第二
    條規定「現行法規所定金額之貨幣單位為圓、銀元或元者，
    以新臺幣元之三倍折算之」，比較新舊法適用之結果，其關
    於法定刑為罰金部分之提高標準，新舊法均無不利之情形，
    故依刑法第二條第一項前段規定，本案關於刑法第二百十五
    條之法定刑罰金提高標準部分，自應適用行為時之法律即罰
    金罰鍰提高標準條例第一條之規定。
  (三)易科罰金及易服勞役折算標準部分：
    修正公布施行之刑法第四十一條第一項前段則規定：「犯最
    重本刑為五年以下有期徒刑以下之刑之罪，而受六個月以下
    有期徒刑或拘役之宣告者，得以新臺幣一千元、二千元或三
    千元折算一日，易科罰金。」比較修正前後之易科罰金折算
    標準，以九十五年七月一日修正公布施行前之規定，較有利
    於被告，則應依刑法第二條第一項前段，適用修正前刑法第
    四十一條第一項前段規定，定其折算標準。
四、查「各類所得扣繳暨免扣繳憑單」係從事業務之人業務上作
    成之文書，被告丁○○係從事業務之人，明知「日光物流行
    」自九十一年三月起至十二月止，均未僱用被害人乙○○，
    且均未支薪予乙○○，卻利用不知情之某不詳姓名之已成年
    會計小姐虛偽填製九十一年度「永通物流行」員工支領名冊
    及利用不知情之「葉桂芳事務所」記帳人員丙○○製作不實
    內容之「各類所得扣繳暨免扣繳憑單」，再持之向財政部臺
    灣省中區國稅局彰化縣分局報稅行使，自應成立刑法第二百
    十六條、第二百十五條之行使業務上登載不實文書罪；被告
    丁○○利用不知情之某不詳姓名之已成年會計小姐虛偽填製
    九十一年度「永通物流行」員工支領名冊及使不知情之「葉
    桂芳事務所」記帳人員丙○○製作業務上登載不實之「各類
    所得扣繳暨免扣繳憑單」之文書，再持向財政部臺灣省中區
    國稅局彰化縣分局行使，均為間接正犯。又，被告先後利用
    不知情之某不詳姓名之已成年會計小姐虛偽填製九十一年度
    「永通物流行」員工支領名冊及使不知情之「葉桂芳事務所
    」記帳人員丙○○製作業務上登載不實之「各類所得扣繳暨
    免扣繳憑單」之文書，係利用同一機會，在同一時段就同一
    犯罪構成事實，本於單一犯意接續進行，以實現一犯罪構成
    要件之單一行為，係屬接續犯，應以一業務上文書登載不實
    罪論處。至公訴人起訴事實雖未敘及被告利用不知情之某不
    詳姓名之已成年會計小姐虛偽填製九十一年度「永通物流行
    」員工支領名冊之犯行，然此部分事實與公訴人起訴被告業
    務上文書登載不實之犯罪事實既具有接續犯單純一罪關係，
    應為起訴效力所及，自在本院所得審理之範圍，併此敘明。
    被告偽造業務上登載不實文書之低度行為，應為其行使之高
    度行為所吸收，不另論罪。
五、原審予以論罪科刑固非無見，惟原判決誤認被告另成立違反
    稅捐稽徵法罪（見後述）尚有未洽。檢察官及被告上訴，就
    該部分為有理由，應予撤銷改判；至就偽造文書部分，被告
    否認犯罪為無理由。爰審酌被告丁○○之平日素行、犯罪之
    動機、手段、所生危害及犯後已清償積欠告訴人之薪資等一
    切情狀，量處如主文所示之刑並諭知易科罰金之折算標準。
六、公訴意旨另以：被告丁○○上開明知乙○○於九十一年三月
    至十二月（共計為十個月），並未任職於其所經營「永通物
    流行」，且並未支付薪資或任何報酬予乙○○，竟於九十一
    年度「永通物流行」員工支領名冊內虛偽登載告訴人乙○○
    於九十一年三月至十二月間在「永通物流行」工作及支領薪
    資共計為十萬元，並據以行使，供為國稅局轉送至財稅資料
    中心，用以對所得稅納稅義務人乙○○核定課稅所得額之細
    項資料使用，除致使乙○○因而增加該年度之綜合所得稅金
    額外，並使「日光物流行」於九十一年度逃漏營利事業所得
    稅五千六百八十二元，因認被告另涉有違反稅捐稽徵法犯行
    。惟查：
  (一)犯罪事實，應依證據認定之，無證據不得認定犯罪事實；不
    能證明被告犯罪或其行為不罰者，應諭知無罪之判決，刑事
    訴訟法第一百五十四條第二項、第三百零一條第一項分別定
    有明文。又事實之認定，應憑證據，如未能發現相當證據，
    或證據不足以證明，自不能以推測或擬制之方法，以為裁判
    基礎；又，稅捐稽徵法第四十一條之規定係屬結果犯，除犯
    罪之目的在逃漏稅捐外，並須有逃漏應繳納之稅捐之結果事
    實，始足構成本法條之罪（最高法院七十一年度台上字第七
    七四九號參照）。
  (二)按營利事業當年度所得稅之課徵，其審認之標準（即方法）
    有書面審查、依法核定、依法免稅、查帳核定四種，納稅義
    務人當年度營利事業所得稅之課徵，若係採依法核定之方法
    ，亦即不根據會計憑證文據等資料，而根據納稅義務人當年
    度營業狀況，由稅捐機關依所得稅法第八十三條規定，而採
    同業利潤標準之法定計算方法核定稅額時，虛列薪資費用對
    於稅捐機關核定稅額自不生任何影響，是以此時縱有此種情
    形，惟因不可能生逃漏營利事業所得稅之結果，當無成立逃
    漏稅捐罪可言（最高法院七十一年台上字第二八四二號判決
    可資參照）。經本院函詢財政部台灣省中區國稅局彰化縣分
    局結果：日光物流行九十一年度營利事業所得稅結算申報核
    定案，係經公示送達通知調帳查核逾期未提示，依法按同業
    利潤標準淨利率核定所得額等情，有該局九十五年十一月二
    十八日中區國稅彰縣一字第九五００三八八０五號函可查，
    則日光物流行九十一年間既均採同業利潤標準核定營利事業
    所得稅，其薪資之虛列對於稅捐機關核定稅額已不生影響，
    該商號無法藉此逃漏營利事業所得稅，自難認定被告有何逃
    漏營利事業所得稅之犯行。
  (三)復次，依前開證人甲○○、戊○○、己○○於本院審理時證
    稱：彼等確實任職於永通公司，且領有報酬，前揭員工支領
    名冊亦係彼等所填載等語；而卷附證人即代理日光物流行辦
    理營利事業所得稅結算申報之記帳業者丙○○所提出「永通
    物流行」91年度員工支領名冊所示，總計有證人甲○○、戊○○、己○○及告訴人乙○○等六名員工91年3至12月每月
    均支領薪資1萬元，由此可知「日光物流行」該年度薪資成
    本，形式上觀察，至少就證人甲○○、戊○○、己○○等三
    人部分即有30萬元，參酌原審卷附財政部台灣省中區國稅局
    彰化縣分局94年10月24日中區國稅彰縣一字第0940038617號
    函、被告所經營之「日光物流行」91年度營利事業所得稅結
    算網路申報總表、資產負債表、損益表等資料，其中「日光
    物流行」91年度損益表中薪資支出欄20萬元，低於該商號實
    際支出額，不論被告動機為何，就本件日光物流行九十一年
    度營利事業所得稅，被告無虛報薪資費用益明。
  (四)至偵查卷附財政部台灣省中區國稅局彰化縣分局94年6月2日
    中區國稅彰縣一字第0940018950號函說明二所示：『「日光
    物流行」91年度營利事業所得稅申報案件業於93年10月17日
    核定在案，若虛報薪資支出10萬元，參酌財政部66年7月5日
    台財稅第34334號函計算漏稅額為5682元』云云，然依財政
    部上開台財稅第34334號函內容，其適用前提為：「依同業
    利潤標準核定所得額後發現虛列進貨成本應否處罰釋疑」，
    且稱：「如發現有虛列進貨成本情事，如與原核定所得額比
    較尚無短漏所得額，不適用所得稅法第一一０條規定處罰」
    等情，本件既無短報薪資費用已見前述，自無逃漏稅可言，
    併予敘明。
    綜上所述，就被告違反稅捐稽徵法部分，公訴人所憑之證據
    ，無論直接或間接證據，均尚未達於一般之人均可得確信，
    而無合理之懷疑存在之程度，本院亦查無其他確切証據，足
    以証明被告確應負此部分罪責，被告此犯行尚屬不能証明，
    惟起訴書就此部分與前開有罪部分，依牽連犯裁判上一罪起
    訴，不另為無罪諭知。
七、據上論結，應依刑事訴訟法第三百六十九條第一項前段、第
    三百六十四條，刑法第二條第一項前段、第二百十六條、第
    二百十五條、（修正前）第四十一條第一項前段，罰金罰鍰
    提高標準條例第一條前段、（修正刪除前）第二條，判決如
    主文。
本案經檢察官庚○○到庭執行職務。
中    華    民    國    95    年    12  月    27      日
            刑事第四庭  審判長法  官  洪  耀  宗
                              法  官  江  德  千
                              法  官  劉  登  俊
上列正本證明與原本無異。
被告不得上訴，檢察官得上訴。
如不服本判決應於收受送達後十日內向本院提出上訴書狀，其未
敘述上訴之理由者並得於提起上訴後十日內向本院補提理由書（
均須按他造當事人之人數附繕本）。
                              書記官  粘  銘  環
中    華    民    國    95    年  12  月    28        日
                                                      Ａ


司法院資訊處製作；財團法人民間司法改革基金會備份。
